【裁判字號】    89,上,60
【裁判日期】    890613
【裁判案由】    拆屋還地
【裁判全文】
臺灣高等法院臺南分院民事判決  八十九年度上字第六十號
      上  訴  人  乙○○
      訴訟代理人  洪梅芬律師
                  郭家祺律師
      被  上訴人  甲○○      .
右當事人間請求拆屋還地事件，上訴人對於中華民國八十八年十二月九日臺灣臺南地
方法院第一審判決（八十七年度訴字第一四八五號），提起上訴，本院判決如左：
      主      文
上訴駁回。
第二審訴訟費用由上訴人負擔。
      事      實
甲、上訴人方面：
  一、聲明：求為判決：（一）原判決廢棄。（二）被上訴人應將坐落台南縣永康市
      ○○段一四三二之一、一四三二之二及一四三二之三地號土地上如原判決附圖
      斜線所示面積０‧０一二０公頃建物拆除，並將基地交還上訴人。（三）第一
      、二審訴訟費用均由被上訴人負擔。（四）願供擔保，請准宣告假執行。
  二、陳述：除與原判決記載相同者，予以引用外，補稱：
  （一）原判決略以：上訴人就系爭建物所有權之歸屬，始則主張係伊所有，嗣則主
        張係兩造所公同共有，復與被上訴人所辯系爭建物係被上訴人所有等語迥不
        相同，並依證人王陳不纏證稱內容，認系爭建物為王清玉與兩造出資興建，
        則該建物應為兩造與王清玉共有，現王清玉業已死亡，則其應有部分乃為兩
        造與王陳不纏所公同共有，依此，上訴人請求被上訴人拆屋還地，實屬無據
        云云。然按「當事人主張之事實，經他造於準備書狀內或言詞辯論時或在受
        命法官、受託法官前自認者，無庸舉證。」，民事訴訟法第二百七十九條第
        一項定有明文。查兩造對系爭建物所有權歸屬，既有爭執，則上訴人撤回其
        係上訴人所有及兩造所公同共有之陳述，並承認為被上訴人所有，因之，被
        上訴人主張為伊所有之事實，經上訴人自認，依上揭條文，被上訴人即無庸
        舉證，應認系爭建物係歸屬於被上訴人所有，法院應據為認定事實及裁判之
        基礎，不必另行調查證據，審酌自認是否與事實相符。
  （二）系爭房屋所有權歸屬之變更情形：
    (一)兩造在台南縣永康市調解委員會（下稱永康調解委員會）調解前：
    1.原幼華幼稚園係由王清玉、甲○○（即被上訴人）與王春金三人出資經營，嗣
      於七十七年二月三日王春金將其股權轉讓予乙○○（即上訴人），有王春金自
      書之讓渡書，及王春金、乙○○共同訂立之協議書可稽。其後於同年月十日，
      王清玉、乙○○與甲○○等三人乃再訂立「父子合資經營幼稚園協議書」，約
      定三人共同出資經營幼華幼稚園，共分三股。
    2.依右揭「父子合資經營幼稚園協議書」第二條約定「本幼稚園之創辦人董事長
      王清玉將來百年退休之日，其所有一股之股權應平均繼分給其兒子乙○○、甲
      ○○二人分得其股權」，是王清玉已有將其股權於其死亡時遺贈予乙○○、甲
      ○○共得之表示，因之，於王清玉死亡，因其遺贈生效，故幼華幼稚園之資產
      乃歸兩造共有，各享有二分之一之股權。
    3.正因兩造共有幼華幼稚園之資產，性質上為合夥關係，始有因經營權爭執，而
      至永康調解委員會進行分產之調解事宜。
    4.在調解前，幼華幼稚園現址（台南縣永康市○○路九四巷五號‧下稱系爭五號
      建物）建物與系爭建物係連同一起，略成一長條形態（其位置可見原審現場測
      量圖），可見系爭建物與系爭五號為一體之建物，同屬幼稚園之資產，兩造共
      有各二分之一之權利。
    (二)兩造在永康調解委員會調解後：
    1.依系爭調解書第一條兩造約定「聲請人乙○○同意幼華幼稚園現址（永康市○
      ○路94巷５號）地上物建物（包括建物設備如水電、電信等硬體設備）歸屬對
      造人甲○○所有」，兩造就系爭建物雖未約定歸屬，但因系爭建物與系爭五號
      建物具一體性，兩造因分產，即合夥清算，由乙○○將原系爭五號建物，當然
      就包括附屬之系爭建物之二分之一股數轉讓予甲○○，甲○○即因此轉讓行為
      取得系爭建物之全部所有權。
    2.何況，縱系爭五號建物，是否包括系爭建物，如仍不明，惟被上訴人八十九年
      四月二十六日準備書狀謂「系爭之房屋部分、係事後（核可後）之違章建築，
      於調解時分歸被上訴人所有」，上訴人就此將系爭房屋分歸甲○○乙節，亦不
      爭執；且因系爭建物係系爭五號建物取得使用執照（即甲○○所指「核可」）
      後所搭建附屬於系爭五號建物者，則系爭建物與系爭五號建物於兩造調解前（
      嗣後甲○○自行將二者建物中間部分拆除隔開，現有一空地居其間）為相連，
      具有同一體之狀態，從而上訴人亦有將系爭建物之原有權利於調解時讓與被上
      訴人之意，被上訴人亦有受讓之合意，故被上訴人業已因調解結果而取得系爭
      建物之所有權。
  （三）被上訴人雖為系爭建物之所有人，但對占用上訴人所有之系爭基地，並無合
        法之權源：
    (一)兩造因幼稚園經營權糾紛，在永康調解委員會成立調解，該調解書第一條明載
      「聲請人（即上訴人）乙○○同意幼華幼稚園現址（台南縣永康市○○路94巷
      ５號）地上物建物（包括建物設備如水電、電信等硬體設備）歸屬對造人甲○
      ○所有」，足見兩造協議歸屬被上訴人之部分，僅合意約定特定於系爭五號之
      建物而已，此外並無任何積極約定，或由上訴人同意被上訴人占用上訴人所有
      系爭建物之基地，是被上訴人對於系爭建物之基地並無任何占用權源。
    (二)系爭五號建物與系爭建物係屬分離狀態，皆分別有獨立之出入口，此有第一審
      現場勘驗圖及上訴人所提照片二十三紙可稽，足見系爭建物具有使用上及經濟
      上之獨立性，亦即在其占用狀態，顯與系爭五號建物為相互獨立且可分者，自
      屬獨立之建物。是依此客觀上顯然可分之狀態，而兩造解決幼稚園經營權糾紛
      而調解時，已劃定被上訴人之經營範圍限於系爭五號建物，上訴人並未同意被
      上訴人繼續占用系爭建物之基地。從而，被上訴人占用系爭建物之基地，自欠
      缺正當權源。再者，縱系爭建物初係合法占用基地，惟上訴人現須用借用物（
      民法第四百七十二條第一款規定），上訴人爰依民法第四百七十二條第一款規
      定，終止被上訴人所有建物繼續使用系爭土地之關係，上訴人自得依據民法第
      七百六十七條規定請求被上訴人拆屋還地。
    (三)按「現實務上認為違章建築之讓與，雖因不能辦理移轉登記而不能為不動產所
      有權之讓與，但受讓人與讓與人間，如無相反之約定，應認為讓與人已將違章
      建築之事實上處分權，因建築物之交付而歸諸受讓人，讓與人已無處分權可資
      行使，反之受讓人則取得事實上之處分權，故應有拆除之權能。因之，基地所
      有人自得以違章建築之買受人為相對人，請求其拆除建築物，以排除對土地所
      有權之妨害，並進而請求交還土地。」，查被上訴人既為系爭建物之所有人，
      依右見解，因系爭建物為違章建築，上訴人既將二分之一之事實上處分權讓與
      被上訴人，使被上訴人取得系爭建物之事實上處分權，伊應有拆除之權能，從
      而，上訴人為基地所有人自得本於土地所有權之作用，請求被上訴人拆除系爭
      建物，並交還土地。
    (四)依證人方毓熙於第一審審理時證稱：「當時永康市○○路九四巷五號之建物有
      協議給被告（即被上訴人），系爭建物則約定拆除」、而證人楊順祈亦證稱：
      「當時有約定永康市○○路（九四巷）五號之房屋是給被告（即被上訴人），
      但系爭房屋則約定拆除」等語；足見兩造於調解分產時，除約定將系爭五號建
      物分歸被上訴人取得外，就系爭建物部分另約定應予拆除，則被上訴人所有系
      爭建物仍占用上訴人所有之基地亦無合法占用權源。此情皆與王陳不纏所稱「
      王清玉當時興建時有跟兩造說蓋的房子（指系爭建物），分開的時候則將房子
      拆掉，土地則要歸還乙○○」相符。可見兩造自始即有分產時應將系爭建物拆
      除之認知，且此情亦與證人方毓熙、楊順祈如前所稱兩造分產時已約定應將系
      爭建物拆除之情相互一致，亦見兩造在調解分產時，確已約定系爭建物應予拆
      除；而被上訴人既為所有權人，即有處分權能，對於上訴人負有拆除之義務。
      或可認為上訴人將幼華幼稚園股權二分之一讓與被上訴人之條件，即被上訴人
      負有拆除系爭建物之義務，被上訴人未拆除而仍占用其基地，顯然欠缺占有系
      爭土地之權源。是兩造因幼稚園經營權糾紛而調解，已約定將系爭建物拆除，
      既應拆除，亦證上訴人未同意被上訴人繼續占用系爭建物之基地，故被上訴人
      現仍占用系爭基地，顯未有正當權源。
    (五)至原判決以：若如王陳不纏所述，則系爭房屋既已好不容易出錢出力興建，豈
      有興建之初即要求分家時須拆除之理？所證實難想像云云。然查，系爭建物係
      違章建築，依常情皆屬臨時搭建之目的而為，且其基地屬上訴人所有，因之興
      建之初應有預見拆除之意，再者，既為分家，其建物與基地若分屬不同人，應
      有釐清其歸屬之必要。故興建之初，系爭建物占用上訴人之土地，於未分家前
      ，得本於共用目的使用之，惟既分家即有釐清之必要，從而興建之初已預見有
      分家之情，則於興建之初即要求分家時須拆除之，應不違常情。
    (六)原判決又以：就系爭房屋約定拆除之情，證人楊順祈稱「當時本來要寫進調解
      書，但因寫不下，所以沒寫。」，然觀本件調解書所載，該調解內容之文字間
      隔疏落，而調解書第一條之下並留有若干空白處，由此顯示調解書並無如其所
      述寫不下之情形。故兩造果約定拆除系爭建物，自可另謄寫一份調解書，或於
      調解書第一條之下增列記載，今該調解書既未為此記載，則上訴人所主張兩造
      已有此約定，顯不足採云云。然查，如上訴人同意系爭建物繼續占用基地，應
      屬有利被上訴人之事實，則被上訴人欲免拆除系爭建物，必會將此有利於伊之
      約定，記載入調解書內，然卻未載明，足見上訴人迄未同意被上訴人占用系爭
      建物之基地甚明，亦證前揭證人楊順祈所稱兩造業已約定拆除系爭建物乙情，
      應值採信。
    (七)上訴人於兩造調解後，在所有第一四三二之一地號土地上興建七號之一建物前
      （按如原審現場測量圖所示，位於第一四三二之三地號土地西南方建物為七號
      建物，此係調解前原有建物，其北側為系爭建物），上訴人先申請測量界址，
      於測界完成後，被上訴人即自行在第一四三二之一地號土地西測邊界，由北向
      南構築圍牆，向南至與系爭建物之東北三角頂點處（按該圍牆僅圍築至此三角
      頂點，該圍牆未向再從系爭建物與七號之一建物間向南延伸構築，是原審現場
      測量圖所示該圍牆從系爭建物東北三角頂點向南記有圍牆線部分，純係誤載，
      此部圍牆不存在，被上訴人就此部圍牆未為構築），此情亦經被上訴人於鈞院
      八十九年四月六日審理時稱「（兩造經營幼稚園中間之圍牆是何時，何人所圍
      ？）調解成立後我所圍」所自認。從而，兩造既經調解分產，於相隔土地界址
      已劃分清楚後，被上訴人即自行構築分界圍牆至系爭建物東北三角頂點，而未
      再向南延伸至上訴人所有七號之一建物所在位置與系爭建物間之隔界處，依被
      上訴人之分界舉動，可見被上訴人業已表示系爭建物係應拆除，上訴人未同意
      伊以系爭建物占用其基地，否則若上訴人有同意被上訴人占用，則被上訴人本
      應將圍牆向南延伸構築，以示區分雙方占用範圍，然被上訴人未再延伸構築之
      ，益證兩造調解時，已約定被上訴人應將系爭建物拆除，上訴人未同意被上訴
      人占用系爭建物之基地。
    (八)基右，上訴人基於民法第七百六十七條物上請求權之法律關係，請求被上訴人
      拆屋還地，應屬有理。
  （四）縱認上訴人有貸與系爭建物之基地供被上訴人使用，然因貸與人自己需用借
        用物之情事發生，上訴人據以行使終止權，則因使用借貸契約之法律關係已
        不存在，被上訴人以伊所有系爭建物占用土地，亦無正當權源，亦負拆屋還
        地之義務：
    (一)兩造調解時，上訴人將系爭建物之部分權利分歸予被上訴人，使被上訴人取得
      系爭建物之全部權利，如未約定被上訴人應將系爭建物拆除，而兩造因之就系
      爭建物之基地成立使用借貸關係。
    1.然按「貸與人因不可預知之情事自己需用借用物者，得終止契約，為民法第四
      百七十二條第一款所明定。本條之適用，不問使用借貸是否定有期限，均包括
      在內。所謂不可預知之情事，指在訂立使用借貸契約以後所發生之情事，而非
      訂立契約時所能預見者而言。而所謂自己需用借用物，祇須貸與人有自己需用
      借用物之原因事實為已足，其是否因正當事由而有收回之必要，不必深究。被
      上訴人有自己需要系爭土地以供建屋之事實，而為出借系爭土地時所不能預知
      ，在原判決既已詳為闡明，則被上訴人所為終止借貸關係之意思表示，於法自
      非無據。」（最高法院五十八年台上字第七八八號判例參照）。
    2.兩造於調解後，上訴人因經營幼稚園事業，有使用系爭建物之基地之情事發生
      ，且使用範圍之擴大，乃調解成立使用借貸關係以後所發生者，則為土地貸與
      人之上訴人既有自己需要土地以供建屋之事實，且為出借時所不能預知者，是
      上訴人除以八十九年二月二十四日上訴理由狀，依民法第四百七十二條第一款
      規定，為終止兩造間土地使用借貸契約之意思表示外，併因不可預知之情事自
      己需用借用土地為由，依民法第四百七十二條第一款之規定，再以八十九年五
      月三十日言詞辯論狀之送達，為終止兩造間土地使用借貸契約之意思表示。故
      兩造間就系爭建物所在基地之使用借貸關係，既經終止而消滅不存在，則被上
      訴人所有系爭建物占用土地，亦無合法權源，自負拆屋還地之義務。
    (二)又「借用人應於契約所定期限屆滿時，返還借用物。未定期限者，應於依借貸
      之目的使用完畢時返還之。但經過相當時期，可推定借用人已使用完畢者，貸
      與人亦得返還之請求。」，民法第四百七十條第一項定有明文。
    1.依被上訴人於鈞院八十九年三月十三日現場勘驗時稱「（兩造在永康市公所調
      解委員會調解時，系爭建物之狀態？）調解時系爭建物與我經營之德安幼稚園
      教室是連成一體。調解後我將接連上訴人土地界址之建物拆除，所以在系爭建
      物與教室間才有空地，目前做為停機車使用，目前系爭建物含鐵架屋頂所在位
      置均屬於上訴人土地。」，依鈞院勘驗結果為「系爭建物目前放置椅子、教具
      及雜物。」；調解後，被上訴人將德安幼稚園教室（指系爭五號建物）與系爭
      建物中原有相連建物拆除，隔開成為空地（此空地即如原審現場勘驗圖系爭五
      號建物、系爭建物與七號之一建物間之空地），顯見被上訴人已將原有五號建
      物與系爭建物連成一體之教室使用目的廢棄，亦即經伊拆除其間建物隔開後，
      系爭建物已不作為教室使用，其系爭使用借貸之目的已完畢；況被上訴人在系
      爭建物內堆置雜物，益見作為幼稚園教學用之目的已完畢，其已不欲為原有目
      的使用之。是使用業已完畢，被上訴人依民法第四百七十條第一項中段負有返
      還土地之義務，其所有系爭建物占用土地即欠缺合法權源，上訴人自得請求拆
      屋還地。
    2.又兩造於調解成立使用借貸關係後，借用人甲○○，將原有五號建物與系爭建
      物間之建物拆除隔開系爭建物，使不為與五號建物作為相同教室使用，且從兩
      造八十五年十一月二十九日調解日至鈞院八十九年三月十三日至現場勘驗日止
      ，已逾四年餘之期間，被上訴人仍持續堆放雜物不為教室使用，則依民法第四
      百七十條第一項但書規定，經過此四年餘之相當時期，可推定借用人已使用完
      畢，上訴人亦得請求被上訴人拆屋還地。
  三、證據：除援用第一審所提證據外，補提讓渡書、協議書、父子合資經營幼稚園
      協議書及學者論著資料（均影本）各一件為證，並聲請履勘現場。
乙、被上訴人方面：
  一、聲明：求為判決：（一）上訴駁回。（二）第二審訴訟費用由上訴人負擔。
  二、陳述：除與原判決記載相同者，予以引用外，補稱：
  （一）幼華幼稚園之土地原為被上訴人之父王清玉所有，於七十三、四年間贈與被
        上訴人，而地上物則為被上訴人、被上訴人之妹王春金與被上訴人之父王清
        玉三人各出資新台幣（下同）一百萬元合資興建，整個幼稚園之地址為台南
        縣永康市○○路九四巷五號（包括系爭建物在內），因系爭建物之地基與幼
        華幼稚園之建物均屬相連，絕非上訴人所稱該號址與系爭建物屬分離狀態，
        故上訴人主張系爭建物與幼稚園分離狀態，皆有獨立之出入口云云，被上訴
        人否認之。
  （二）幼華幼稚園經營約四年後，上訴人始入股合夥，故上訴人既認系爭建物為被
        上訴人所有，則被上訴人當初蓋屋使用土地，自有正當權源，絕非無權占有
        、租賃或借貸；況且，建築物與基地有共存關係，絕不可分離，換言之，建
        物本身必須使用基地始能存在，系爭建物雖係事後（核可後）之違章建築，
        然於建造幼稚園之初，即已將系爭建物一併興建，事後兩造雖拆夥，然建物
        既屬被上訴人所有，且調解時亦分歸被上訴人取得，則上訴人所有之基地，
        自有容許被上訴人使用之義務，依法自不得訴請拆除。
  （三）至上訴人所舉證人方毓熙為其女婿、楊順祈為其妻兄，其證言不實，自不待
        言，被上訴人予以否認；何況，調解書亦未載明被上訴人應拆除系爭建物，
        將基地交還上訴人，益證其證言係屬虛構。
  （四）綜上所述，被上訴人使用系爭建物之基地，係有正當權源，上訴人請求拆屋
        還地為無理由，原審為上訴人敗訴之判決，自屬適法，上訴人之上訴為無理
        由。
  三、證據：除援用第一審所提證據外，補提贈與所有權移轉契約書影本二件、監證
      費繳納通知書、契稅繳納通知書、贈與稅繳清證明書（均影本）各一件、土地
      增值稅繳納通知書影本三件為證。
丙、本院依職權向永康調解委員會調閱該會八十五年民調字第六七三號調解案卷。
      理      由
一、按訴狀送達後，原告不得將原訴變更或追加他訴，但經被告同意或不甚礙被告之
    防禦及訴訟之終結者，不在此限，八十九年二月九日修正公布前民事訴訟法第二
    百五十五條第一項定有明文。查上訴人於原審起訴之初係依民法第七百六十七條
    物上請求權之法律關係，聲明求為判決〔被告（即被上訴人）應將座（坐？）落
    台南縣永康市○○段一四三二之一、一四三二之二地號土地內如附圖所示紅色部
    分之建物交還原告（即上訴人）〕（參見原審卷第三頁反面）；嗣則另行具狀聲
    明求為判決〔被告（即被上訴人）應將台南縣永康市○○段一四三二之一、一四
    三二之二、一四三二之三地號土地內如附圖所示紅色部分（面積以實測為準）土
    地上建物拆除並將土地返還原告（即上訴人）〕（參見原審卷第一六一頁）；前
    後聲明雖有不同，惟上訴人係本於民法第七百六十七條妨害除去請求權請求拆屋
    還地，以代最初本於同條所定所有物返還請求權而請求遷讓房屋，前後求為判決
    聲明所依據為訴訟標的之法律關係，均係本於民法第七百六十七條關於所有權能
    之行使規定，故其適用均以所有人之所有物或所有權為他人無權侵奪或妨害，致
    無法完全行使所有權能為前提；查上訴人前後所為上開聲明，均在求為取得就系
    爭土地之所有權能得以充分行使，故其訴訟資料可互為援用，是其嗣後變更訴之
    聲明，改依所有物妨害除去請求權請求被上訴人拆屋還地，並無礙於被上訴人之
    防禦及訴訟之終結，自應准許；又上訴人提起本件上訴後，另又主張系爭建物之
    使用借貸目的已使用完畢，而依民法第四百七十條第一項中段及但書請求（參見
    上訴人八十九年五月三十日言詞辯論狀），復依民法第四百七十二條第一款規定
    ，表示終止兩造間土地使用借貸關係而請求（參見上訴人八十九年二月二十四日
    上訴理由狀及八十九年五月三十日言詞辯論狀），惟其上開主張之結果，仍以被
    上訴人係無權占有系爭土地為其請求之基礎事實，與其原依民法第七百六十七條
    規定而請求之基礎事實同一，即屬民事訴訟法（八十九年二月九日公布施行）第
    二百五十五條第一項第二款所定之情形，依同法第四百四十六條第一項但書規定
    ，亦無不合，均合先明。
二、本件上訴人起訴主張：兩造於八十五年十一月二十九日在永康調解委員會成立調
    解，上訴人同意原幼華幼稚園現址地上物建物歸屬被上訴人所有，詎被上訴人除
    已占有取得系爭五號建物外，又占用上訴人所有坐落台南縣永康市○○段一四三
    二之一、一四三二之二及一四三二之三地號土地上如原判決附圖斜線所示面積０
    ‧０一二０公頃建物，並無合法正當之權源；況且，被上訴人就系爭建物堆置雜
    物，已廢棄供教室使用之目的，作為幼稚園教學用之使用目的業已完畢，並經上
    訴人表示終止使用借貸關係，亦無正當之占有權源；為此，依民法第七百六十七
    條規定，求為命被上訴人將坐落台南縣永康市○○段一四三二之一、一四三二之
    二及一四三二之三地號土地上如原判決附圖斜線所示面積０‧０一二０公頃之系
    爭建物拆除，並將基地交還上訴人之判決等語。
三、被上訴人則以：系爭建物係於七十一年間與原幼華幼稚園之建物為同一時期所一
    併興建，其地基與幼華幼稚園之建物相連，同屬整個系爭五號幼華幼稚園建物之
    範圍，當初興建時，自有正當之權源，絕非無權占有、租賃或借貸；兩造合夥經
    營幼稚園雖已拆夥，但系爭建物不能與基地之使用分離，而兩造在永康調解委員
    會調解時，既將系爭建物分歸被上訴人取得，則上訴人所有之系爭基地，自有容
    許被上訴人使用之義務，而不得請求拆除等語，資為抗辯。
四、上訴人主張坐落台南縣永康市○○段一四三二之一、一四三二之二及一四三二之
    三地號土地為其所有，其上如原判決附圖斜線所示部分面積０‧０一二０公頃為
    被上訴人所有之系爭建物占用之事實，已據其於原審提出系爭三筆土地登記簿謄
    本、地籍圖及照片為證〔參見原審卷第六－三三、九０－九一、一一一－一一三
    、二二三－二二七（原審卷誤編為一三三－一三七）頁〕，並經原審履勘及囑請
    台南縣永康地政事務所測量無訛，分別製有勘驗筆錄及複丈成果圖可稽〔參見原
    審卷第五七－六０、一六六－一六七、一八五－一八六、二一三－二一五（原審
    卷誤編為一二四、一二五）頁〕，復為被上訴人所不爭，固堪信為真實；惟上訴
    人主張被上訴人所有系爭建物，係無權占用其所有之系爭永康段一四三二之一、
    一四三二之二及一四三二之三地號土地等情，已為被上訴人所否認，並以前揭各
    情詞置辯，經查：
（一）兩造因幼稚園經營權之糾紛，於八十五年十一月二十九日在永康調解委員會成
      立調解，有上訴人於原審提出之永康調解委員會八十五年民調字第六七三號調
      解書（影本‧參見原審卷第五頁）可稽，並經本院依職權向永康調解委員會調
      取該調解案卷查閱無訛，有永康調解委員會八十五年民調字第六七三號調解案
      卷足憑，復為被上訴人所不爭；而依上開調解書第一項所載：「聲請人乙○○
      （即上訴人）同意幼華幼稚園現址（永康市○○路94巷５號）地上物建物（包
      括建物設備如水電、電信等硬體設備）歸屬對造人甲○○（即被上訴人）所有
      」之調解成立內容，足認兩造於調解成立當時，已約定「幼華幼稚園現址地上
      物建物（包括建物設備如水電、電信等硬體設備）」，均歸屬被上訴人所有，
      而坐落在上訴人所有系爭永康段一四三二之一、一四三二之二及一四三二之三
      地號土地上之系爭建物，雖未辦理保存登記，惟在兩造為前開調解前，與幼華
      幼稚園之系爭五號建物連成一體，同屬幼華幼稚園之資產等情，為上訴人具狀
      自承在卷（參見上訴人八十九年五月三十日言詞辯論狀所載），復為被上訴人
      所是認，且系爭建物原為幼華幼稚園所使用，係從系爭五號建物大門出入等情
      ，為本院勘明在卷（參見本院八十九年三月十三日勘驗筆錄），又為兩造所不
      爭，顯見兩造成立前開調解前，系爭建物在建築構造及實際使用上均與原屬幼
      華幼稚園之系爭五號建物連同一體，而同屬原幼華幼稚園建物之一部分，此同
      為台南縣永康地政事務所八十八年六月二十三日八八所二字第０五一二０號函
      所載明（參見原審卷第一六六頁），則上訴人另謂系爭建物與原幼華幼稚園之
      系爭五號建物係屬分離狀態，皆有獨立之出入口，具有使用及經濟上之獨立性
      云云，自不足取；準此以觀，兩造成立之前開調解書所載「幼華幼稚園現址地
      上物建物」，應包含系爭建物在內，則該調解書所載「幼華幼稚園現址」下雖
      以括弧記載「永康市○○路94巷５號」之語，應僅在說明幼華幼稚園「現址」
      之號址，而非以該號址所保存登記之建物範圍區隔建物之歸屬，此由上訴人嗣
      亦主張系爭建物已由被上訴人取得，並自承為被上訴人所有乙節，亦足證之；
      是以上訴人雖提出系爭五號建物之土地及建築改良物登記簿謄本（參見原審卷
      第一０四－一一０頁），而主張系爭建物非屬原幼華幼稚園之系爭五號建物云
      云，亦非可取。
（二）系爭建物目前並未與原幼華幼稚園之系爭五號建物相連，有上訴人於原審提出
      之照片足佐（參見原審卷第一一一－一一三頁），而該建物係兩造調解後，經
      實地測量始由被上訴人將接連上訴人土地界址之部分拆除，故在系爭建物與原
      幼華幼稚園教室間始有空地，並由被上訴人在兩造各自經營之幼稚園間砌築磚
      塊圍牆等情，為被上訴人陳明在卷（參見本院八十九年三月十三日勘驗筆錄）
      ，且被上訴人主張兩造調解時並不知道系爭建物占用上訴人所有之系爭永康段
      一四三二之一、一四三二之二及一四三二之三地號土地，而係於調解後要砌築
      圍牆時始知悉其情（參見八十九年五月三十日本院言詞辯論筆錄），又為上訴
      人所不爭，顯見兩造於永康調解委員會成立前開調解時，尚不知系爭建物占用
      上訴人所有之系爭永康段一四三二之一、一四三二之二及一四三二之三地號土
      地，則兩造於成立調解當時將系爭建物認為屬於原幼華幼稚園現址整體建物之
      一部分而分歸被上訴人取得，並不涉系爭建物應否拆除之問題，否則，何以未
      將該部分特別列出，並詳載於調解書以免日後之爭執，僅載將幼華幼稚園現
      址地上建物歸被上訴人取得？則上訴人以如其同意系爭建物繼續占用該基地，
      係有利於被上訴人之事實，被上訴人欲免拆除系爭建物，必會將此有利於伊之
      約定，請求載入調解書內，實則並未載入各情，而主張其迄未同意被上訴人之
      系爭建物占用該基地云云，僅係其主觀之推認之詞，既與實情不符，自無可信
      ；因之，上訴人雖舉證人方毓熙於原審證稱：「當時永康市○○路94巷５號之
      建物有協議給被告（即被上訴人），系爭建物則約定拆除」（參見原審卷第六
      九頁）及證人楊順祈證稱：「當時有約定永康市○○路（九四巷）５號之房屋
      是給被告（即被上訴人），但系爭房屋則約定拆除」（參見原審卷第七九頁）
      等語，而主張兩造於調解分產時，除約定將系爭五號建物分歸被上訴人取得外
      ，就系爭建物部分另約定應予拆除云云，既與前開調解書所載之調解成立內容
      不符，顯非實情，自非可信；至證人楊順祈雖又稱：「當時本來要寫進調解書
      ，但因寫不下，所以沒寫。」等語（參見原審卷第七九頁），然觀前開調解書
      所載整體內容，文字間隔疏落，第一項成立之內容之下並留有相當之空白足供
      書寫，已無難容書寫之情形，何況，依證人即前開調解之調解委員劉清吉在原
      審證稱：「當初他們（即兩造）一起做幼稚園，我是調解委員會之調解（委）
      員，當時房子的部分有爭議，我有到現場看，因調解書未提到如何解決，所以
      我也不能很肯定當時調解處理達到調解結果。」等語（參見原審卷第八五頁反
      面）觀之，當無因調解書不容記載致僅以口頭約定關於系爭建物之處理方式之
      情事，足見證人楊順祈所為上開證述不實；則上訴人以證人方毓熙及楊順祈上
      開不實之證言，而主張被上訴人所有系爭建物占用上訴人所有之前開基地，並
      無合法占用權源云云，已難遽予採信。
（三）又證人即兩造之母王陳不纏於原審雖證稱：「（系爭建物）是兩造之父親所蓋
      ，但錢的部分兩造等都有拿出一部分錢來蓋的，但地是乙○○的，王清玉當時
      興建時有跟兩造說，蓋的房子，分開的時候則將房子拆掉，土地則要歸還乙○
      ○。」等語（參見原審卷第一三二頁），但又謂：「（調解時）沒有到場，‧
      ‧‧但我住在那裡，我親耳聽到被告（即被上訴人）說的，系爭房屋被告有說
      要還給原告（即上訴人），當時有說分家後願即交還給原告，但是後來他又不
      還。」等語（參見原審卷第七九頁反面），均與證人方毓熙及楊順祈所為前開
      證述內容不符，且兩造於成立調解時尚不知系爭建物占用上訴人所有之系爭永
      康段一四三二之一、一四三二之二及一四三二之三地號土地，已如前述，且系
      爭建物既與原幼華幼稚園同時建造，旨在供經營幼華幼稚園使用，則若兩造之
      父王清玉確有於建造之初即指示拆除，理應於幼華幼稚園結束經營時為之，何
      會稱兩造分家時要將系爭建物拆除？顯違常理，上訴人空言證人王陳不所為
      上開證言不違反常情云云，並無足取；足見證人王陳不上開證述亦非可信；
      而上訴人又未能舉證證明兩造於永康調解委員會調解時，確有約定被上訴人應
      將系爭建物拆除，則其空言主張兩造因幼稚園經營權糾紛而調解時，已約定將
      系爭建物拆除云云，自屬無據；是其據此而主張並未同意被上訴人所有之系爭
      建物繼續使用該基地云云，顯非實情，要不足信。
（四）兩造於永康調解委員會成立前開調解時，既已約定系爭建物由被上訴人取得所
      有，而建物無法脫離基地而單獨使用，即其本質上與坐落基地之使用具有不可
      分離之關係，此為一般社會之常情，復為兩造於調解時所認知，則兩造於成立
      前開調解時，應認上訴人已有容忍系爭建物繼續使用該基地之義務，否則，即
      失兩造調解成立約定系爭建物歸被上訴人取得之意義，致違誠信及兩造拆夥分
      配財物之衡平原則；是其事後否認同意被上訴人所有之系爭建物繼續使用該基
      地，要非可取；則其主張被上訴人所有之系爭建物並無占用該基地之正當權源
      云云，即非可信。又被上訴人抗辯系爭建物所屬之原幼華幼稚園建物，原為被
      上訴人、被上訴人之妹王春金與其父王清玉三人各出資一百萬元合資興建等情
      ，為上訴人所不爭，而上訴人係承受王春金之股權，亦有其提出之讓渡書及協
      議書（均影本）足佐，而原幼華幼稚園設立並開始經營時之董事長為兩造之父
      王清玉，有上訴人於原審提出之《台南縣私立幼稚園立案證書》（影本‧參見
      原審卷第一三八頁）可證，參以證人即兩造母親王陳不所稱系爭建物係兩造
      之父所建造等語，顯見兩造之父王清玉係因經營幼稚園而以家長之地位使用系
      爭土地，此為民間所習見，衡情當無與上訴人就該基地之使用訂立使用借貸契
      約，而成立使用借貸關係之餘地，且被上訴人又否認與上訴人間就系爭建物所
      使用之基地成立使用借貸關係，而上訴人又未能舉證以實其說，則其遽以使用
      借貸關係而為本件主張，進而援引最高法院五十八年台上字第七八八號判例意
      旨，以因不可預知之情事自己需用借用物為由，表示終止使用借貸關係，已難
      認為有據；何況，使用上訴人所有系爭基地之系爭建物，於兩造調解成立經測
      量後，雖經被上訴人將接連上訴人所有上開土地界址之部分拆除，致系爭建物
      與原幼華幼稚園之教室建物分離，惟系爭建物目前仍放置椅子、教具及雜物，
      已經本院勘明在卷（參見本院八十九年三月十三日勘驗筆錄），縱未供教室直
      接教學使用，惟仍未變更提供輔助教學目的之使用範圍，顯非廢棄未予使用，
      則上訴人主張被上訴人已將系爭建物供教室使用之目的廢棄，進而推認其教學
      使用之目的業已完畢云云，委無可採。從而，上訴人主張被上訴人使用系爭建
      物之目的業已完畢，並以八十九年二月二十四日上訴理由狀及八十九年五月三
      十日言詞辯論狀繕本之送達為終止使用借貸關係之意思表示，要難認為有據；
      是其進而主張被上訴人所有系爭建物無占用該基地之正當合法權源，而請求被
      上訴人應將系爭建物拆除，並將該基地返還上訴人，即非正當。
五、綜上所述，兩造於成立調解時，上訴人既同意將系爭建物分歸被上訴人取得所有
    ，而系爭建物之使用又與其基地具有不可分離之關係，則系爭建物縱占用上訴人
    所有之系爭永康段一四三二之一、一四三二之二及一四三二之三地號土地，應認
    上訴人有容忍系爭建物繼續使用該土地之義務，已難認被上訴人所有之系爭建物
    無占有系爭基地之正當權源；又系爭建物為供幼稚園使用之目的而建造之初，係
    兩造之父即原幼華幼稚園之董事長王清玉以家長之地位而使用其基地，為民間所
    習見，尚難認與上訴人間有使用借貸關係之成立，而被上訴人又否認與上訴人間
    就該建物所占用之基地有使用借貸關係，上訴人復未能舉證證明兩造間就系爭建
    物所占用之基地有使用借貸關係存在，則其以被上訴人將系爭建物堆置雜物，已
    廢棄供教室使用之目的，作為幼稚園教學用之使用目的業已完畢，並主張表示終
    止使用借貸關係云云，自屬無據；是上訴人主張被上訴人所有系爭建物無占用其
    基地之正當合法權源，自非可信；從而，上訴人依民法第七百六十七條規定，請
    求被上訴人應將系爭永康段一四三二之一、一四三二之二及一四三二之三地號土
    地上如原判決附圖斜線所示面積０‧０一二０公頃之系爭建物拆除，並將該基地
    交還上訴人，洵非正當，要難准許，而其假執行之聲請，已失所附麗，亦難准許
    ；原審因而為上訴人敗訴判決之理由，雖有不同，惟駁回上訴人請求（含假執行
    之聲請）之結果則無二致，上訴意旨猶執前詞指摘原判決不當，而聲明廢棄，為
    無理由，應予駁回。
六、兩造其餘主張及抗辯，並上訴人提出之學者論著資料、父子合資經營幼稚園協議
    書及被上訴人提出之贈與所有權移轉契約書、監證費繳納通知書、契稅繳納通知
    書、贈與稅繳清證明書、土地增值稅繳納通知書（均影本），均不影響本院所為
    前開論斷，自無一一予以審論之必要，附此明。
七、據上論結，本件上訴為無理由，依民事訴訟法第四百四十九條第一項、第二項、
    第七十八條，判決如主文。
中      華      民      國    八十九    年      六      月    十三      日
                          臺灣高等法院臺南分院民事第四庭
~B1審判長法官  王  惠  一
~B2      法官  吳  上  康
~B3      法官  蘇  清  恭
右為正本係照原本作成。
上訴人如對本判決上訴，須於判決送達後二十日內向本院提出上訴狀（須附繕本一份
）；未表明上訴理由者，應於上訴後二十日內向本院提出理由書（須附繕本一份）。
中      華      民      國    八十九    年      六      月    十三      日
~B法院書記官  李  淑  華
【附記】：
民事訴訟法第四百六十六條之一：
I對於第二審判決上訴，上訴人應委任律師為訴訟代理人。但上訴人或其法定代理人
  具有律師資格者，不在此限。
II上訴人之配偶、三親等內之血親、二親等內之姻親，或上訴人為法人、中央或地方
  機關時，其所屬專任人員具有律師資格並經法院認為適當者，亦得為第三審訴訟代
  理人。


司法院資訊處製作；財團法人民間司法改革基金會備份。
